台灣基隆地方法院刑事判決　　　　　　　 99年度易字第112號
公　訴　人　台灣基隆地方法院檢察署檢察官
被　　　告　吳俊宏
被　　　告　黃樹金
義務辯護人　李克廉　律師
上列被告因恐嚇取財等案件，經檢察官提起公訴（98年度偵字第
5307、5440號），本院判決如下：
    主  文
一、吳俊宏犯結夥三人以上攜帶凶器竊盜罪，處有期徒刑壹年。
    扣案之捕鴿網壹件、鐵絲壹捲、膠帶壹捲、皮尺壹捲、鐵錘
    壹支、鋸子壹支及鐮刀壹支均沒收。
二、黃樹金犯結夥三人以上攜帶凶器竊盜罪，處有期徒刑捌月。
    扣案之捕鴿網壹件、鐵絲壹捲、膠帶壹捲、皮尺壹捲、鐵錘
    壹支、鋸子壹支及鐮刀壹支均沒收。
三、吳俊宏、黃樹金其餘被訴部分均無罪。
    事  實
一、犯罪事實
    吳俊宏（綽號阿忠、阿宏）、黃樹金（綽號阿萬）及黃忠信
    （綽號阿信，俟通緝到案後再行審理）三人，自民國98年11
    月中旬起，同住於台北縣泰山鄉○○路38號4 樓黃樹金之居
    所。詎其三人意圖為自己不法之所有，基於犯意之聯絡，於
    同月下旬某日，至五金行購得捕鴿網壹件、鐵絲壹捲、膠帶
    壹捲、皮尺壹捲、鐵錘壹支、鋸子壹支及鐮刀壹支等物後，
    再結夥攜至台北縣瑞芳鎮○○○號○道75公里處之山區，在
    除草後一起架設捕鴿網，著手攔捕賽鴿，並約定由吳俊宏以
    每日新台幣（下同）二千五百元之代價，僱用黃樹金和黃忠
    信二人，由吳俊宏開車載其二人上山，再由其二人下車進入
    山區，負責取下捕得之賽鴿，並抄下賽鴿腳環之電話號碼，
    交由吳俊宏負責恐嚇鴿主付款贖鴿（即所謂之「擄鴿勒贖」
    ）。同月30日上午10時許，吳俊宏駕駛7A-3956 號自用小客
    車，附載黃樹金及黃忠信二人，到達上址巡視，由黃樹金及
    黃忠信下車前往現場，正欲取下已捕得之賽鴿共9 隻（其中
    屬於何振昌者3 隻，屬於陳淑芬者2 隻以及屬於鍾啟明者2
    隻）時，經宜蘭賽鴿協會人員會同警察當場以現行犯加以逮
    捕，並扣得上開賽鴿及物品，隨即至附近山路之車上逕行拘
    提吳俊宏。
二、起訴經過
    案經台北市政府警察局刑事警察大隊移送台灣基隆地方法院
    檢察署檢察官偵查後起訴。
    理  由
甲、有罪部分
壹、證據能力
一、警詢之證言
(一)、法律規定
    按被告以外之人於審判外之言詞或書面陳述，除法律有規定
    者外，不得作為證據。又被告以外之人於審判外之陳述，經
    當事人於審判程序同意作為證據，法院審酌該言詞陳述或書
    面陳述作成時之情況，認為適當者，亦得為證據。當事人、
    代理人或辯護人於法院調查證據時，知有第159條第1項不得
    為證據之情形，而未於言詞辯論終結前聲明異議者，視為有
    前項之同意，刑事訴訟法第159條第1項及第159條之5分別定
    有明文。
(二)、本案情形
    經查：被害人何振昌、陳淑芬及鍾啟明三人於警詢時之陳述
    ，均不合刑事訴訟法第159 條之2 、第159 條之3 有關傳聞
    證據排除法則之例外要件；惟公訴人、被告吳俊宏、黃樹金
    及其辯護人，就前開審判外之言詞陳述，知有不得為證據之
    情形，而於本院審判程序號至言詞辯論終結前，均本聲明異
    議，依上開規定，其三人於警詢時之陳述，視為具有證據能
    力。
二、偵查之證言
(一)、法律規定
    按被告以外之人於偵查中向檢察官所為之陳述，除顯有不可
    信之情況者外，得為證據，刑事訴訟法第159 條之1 第2項
    亦有明文。所謂不可信性情況，法院應審酌被告以外之人於
    陳述時之外在環境及情況，例如：陳述時之心理狀況、有無
    受到外力干擾等，以為判斷是否有形式上顯然不可採信之依
    據。
(二)、本案情形
    經查：被告吳俊宏於檢察官偵查時，係以證人之身分陳述，
    其後並經告以具結義務及偽證處罰，命證人朗讀結文後具結
    ，係於負擔偽證罪之處罰心理下證述，並以具結擔保其供述
    之真實性，又無受其他不當外力干擾之情形，是證人吳俊宏
    於偵查中在檢察官面前具結所為之證述，查無顯然不可信之
    情況，依上開刑事訴訟法第159 條之1 第2 項規定，對於被
    告黃樹金而言，自得作為證據，而具有證據能力。
貳、事實認定
一、被告自白
(一)、吳俊宏
    被告吳俊宏於警詢（5307號偵查卷第18頁）、偵查（5307號
    卷114 頁）、本院準備程序（990409筆錄第2 頁）及審判中
    （990702第3 頁、990917第3 頁）坦承全部犯行。
(二)、黃樹金：
    被告黃樹金於警詢時否認犯行，辯稱：其前一天去，網已架
    好，當天去即案發，是要抓斑鳩（5307號偵查卷第25、66頁
    ）；於偵查中亦否認犯行，辯稱：吳俊宏叫其去二次，是要
    捉斑鳩；第一次吳俊宏載其去，因下大雨，未捉到而返回；
    第二次即案發日被逮捕（5307號偵查卷第118 、123 、135
    頁，5440偵查卷第25頁）；於本院準備程序亦否認犯行，並
    為相同之辯解（990618筆錄第2 頁）；嗣於審判程序才坦承
    犯行，謂其知道要去抓鴿子，27、29、30日三次都去；27日
    雨大未下車，29日也下雨，有下車上山但未抓鴿子（990702
    審判筆錄第3 頁、99071 審判筆錄第3 頁）；嗣改稱29日才
    知道要抓鴿子（990702筆錄第14頁）；旋又改稱27、29、30
    日都知道要抓鴿子（990730第3 頁）。其承認起訴竊盜部分
    等語（990917筆錄第3 頁）。
二、人證及書證
    同案被告吳俊宏於審判中，以證人身分具結後證稱：其要去
    抓鴿子時，是與黃樹金和黃忠信事先說好等語（990702審判
    筆錄第13頁）。其次，現場查扣9 隻鴿子中之3 隻，其腳上
    貼有0000000000之字條，係被害人何振昌所有而於放飛中遭
    捕獲，共價約2 萬5 千元等情，業據被害人何振昌於警詢時
    證述甚明，並有相片3 張及贓物認領保管單1 紙在卷可稽（
    54 40 偵查卷第6-9 頁）。上開9 隻鴿子中之2 隻，其腳上
    貼有0000000000之字條，係被害人陳淑芬所有而於放飛中遭
    捕獲，共價約2 萬2 千元等情，業據被害人陳淑芬於警詢時
    證述甚明，並有相片2 張及贓物認領保管單1 紙附卷足憑（
    5440偵查卷第10-13 頁）。上開9 隻鴿子中之2 隻，其腳上
    貼有0000000000之字條，係被害人鍾啟明所有而於放飛中遭
    捕獲，共價約2 萬1 千元等情，業據被害人鍾啟明於警詢時
    證述甚明，並有相片2 張及贓物認領保管單1 紙存卷可考（
    5440偵查卷第14-17 頁）。
三、物證及勘驗
    此外，並有捕鴿網壹件、鐵絲壹捲、膠帶壹捲、皮尺壹捲、
    鐵錘壹支、鋸子壹支及鐮刀壹支扣案可考。而扣案物之後三
    者經當庭勘驗結果，鐵鎚1 支，柄為木頭，榔頭部分為鐵製
    呈圓形，木柄部分長27公分、寬3 公分、厚2.3 公分，略呈
    橢圓形，榔頭部分長12.2公分、寬4.5 公分、厚4.8 公分，
    鐵製部分分成三段，中間一段是略呈正方形、前、後兩段各
    呈八角圓形，具有相當重量；扣案鐮刀1 支，柄前段為鋁製
    ，後半段套塑膠，柄最長處長39.3公分、最短處37公分、寬
    3.5 公分、厚2.5 公分呈橢圓形，在與刀刃銜接處呈斜角，
    刀是鐵製，刀刃部分呈彎月形，最長處21公分、最寬處5 公
    分、厚0.4 公分，刀刃部分略有鏽蝕，不甚鋒利；扣案鋸子
    1 支，柄為塑膠材質，略呈彎月形，最長處24.5公分、寬3
    公分、厚1.7 公分，刀為鐵製，刀刃長23.5公分，前寬後尖
    ，最寬處3.5 公分，鋸齒約0.7 公分，鋸齒尖銳等情，勘驗
    筆錄記之甚明，並有照片3 張在卷可查。由此可見，鐮刀和
    鋸子雖然難以取人生命，然足以重創；然則，鐵錘長而重，
    質地堅硬，以之打擊頭部，足以行凶而取人生命，堪認係凶
    器無疑（0000000 審判筆錄第3 頁）。因此，被告之自白與
    事實相符，可以採信，其犯行洵堪認定。
、法律適用
一、所犯法條
    核被告所為，均係犯刑法第321 條第1 項第3 款攜帶凶器竊
    盜及第4 款結夥三人以上竊盜之加重竊盜罪。
二、補充適用
    起訴書雖只論及前述第4 款之結夥三人以上竊盜之罪，並未
    論及前述第3 款之攜帶凶器竊盜之罪；然其事實論述已及，
    證據清單並已列入鐵錘、鋸子和鐮刀，本院自應依職權補充
    適用，不生變更法條之問題。
三、共同正犯
    被告二人與黃忠信之間，有犯意之聯絡及行為之分擔，皆為
    共同正犯。其次，刑法第321 條第4 款並非規「三人以上而
    共同犯之」，而係規定「結以上而共同犯之」。立法既稱「
    結夥」，不稱「共同」，可見並非所有共同正犯三人以上均
    為結夥三人以上。司法實務基於此一認識，認為所謂「結夥
    三人以上」，應以在場共同實施，或在場參與分擔實施犯罪
    之人為限，不包括同謀共同正犯在內，排除大法官第109 號
    所稱之同謀共同正犯在該款之適用（最高法院76年4 月7 日
    第7 次刑事庭會議決議參照）。因此，上述第4 款之結夥雖
    是共犯之特別規定，仍不失共犯之基本性質；何況，就攜帶
    凶器而言，本案仍有共同正犯之適用。
四、凶器理論
(一)、實務見解
    實務上雖認為：所謂兇器，乃指行為人攜帶之而有行兇之可
    能，客觀上具有危險性；至其主觀上有無持以行兇或反抗之
    意思，尚非所問（最高法院74年3 月19日第3 次刑事庭會議
    決議參照）。然本院認為：此種客觀說，只在無法確認行為
    人主觀上有無行凶或反抗之意思時，始有其適用。若足以確
    認行為人並無持以行凶或反抗之意思，縱其客觀上具有危險
    性，仍非所謂「攜帶」凶器。申言之，所謂攜帶凶器，必行
    為人主觀上認識其為凶器而攜帶之，始足當之；若行為人主
    觀上並無其為凶器之認識，並非該款之「攜帶」凶器。其次
    ，本院認為：並非得持以反抗之物，均為兇器；何謂行兇，
    是否足以行兇，仍應依個案而具體認定之；否則，以不確定
    法律概念之「行凶」來闡釋不確定法律概念之「凶器」，將
    陷入無法確定之循環謬誤中。因此，本院依生命、身體、自
    由、名譽、財產法益位階之觀點，以推原立法之本意，認為
    所謂兇器，應係對於「生命法益」具有危險之器具而言。易
    言之，所謂「客觀上具有危險性」，係指對於生命法益之危
    險性；如僅對於「身體法益」具有危險者，即認係兇器，則
    一串鑰匙或一支鉛筆在手，亦足以持以反抗，遽認其為兇器
    ，恐與常人之法感有違。易言之，必其威力足以取人生命或
    對他人造成重大傷害者，始足當之。何況，傷害罪係告訴乃
    論之罪，既不處罰未遂犯，更不處罰預備犯；若僅攜帶對身
    體法益具有危險之物而行竊，即認係加重竊盜而應處以6 月
    以上5 年以下有期徒刑，排除6 月以下有期徒刑、拘役、罰
    金之適用，應非立法者之本意。申言之，本院認為持以反抗
    時，其威力足以殺人或造成重傷者，始足以稱之為行兇，亦
    即對生命法益具有危險之物，始足以稱之為兇器，始得稱之
    為「客觀上具有危險性」；進而言之，其威力至少應足以對
    人體造成重大傷害者，始足當之；其他僅能侵害身體法益者
    ，充其量以之作為犯罪所用之物，尚不得稱之為兇器。
(二)、本案情形
    經查：扣案之前述物品中，鐮刀和鋸子雖難以取人生命，然
    其威力足以對於人體造成重大傷害；而鐵錘既長而重，質地
    堅硬，以之打擊頭部，足以行凶而取人生命，已如前述，均
    堪認係凶器無疑。其餘之物，依一般人之一般用法，其威力
    足以傷人，惟絕難取人生命。準此，依一般人之一般用法，
    既然不易取人生命，亦難使人受到重傷，即難對於生命造成
    侵害或對人體造成重大傷害，自非一般常識之凶器，應堪認
    定。
肆、違憲審查
一、憲法原則
(一)、人性尊嚴原則
    其次，德國基本法第一條第一項規定：「人性尊嚴不可侵犯
    。尊重及保護人性尊嚴，乃所有國家權力機構之義務。」依
    據國民主權原理，國民是國家主人，其人性尊嚴不可侵犯。
    在法律限度內，所有人類應有之尊嚴，皆應受到尊重，不得
    排斥或輕視之。尊重及保護其人性尊嚴，實係行政、立法、
    司法機關之義務，並非其等機關之裁量權。就刑事立法而言
    ，若無法益侵害或法益危險之行為而予以犯罪化，或較輕責
    任之行為而賦予重刑罰之處罰，即是違背人性尊嚴原則，而
    為違憲之立法。申言之，不應犯罪化而予以犯罪化，不應重
    刑化而賦予重刑罰，即是違背人性尊嚴原則。一言以蔽之，
    前者乃不應罰而罰之，後者乃不應重而重之，使得國民受到
    不應處罰之處罰，或是受到過重之處罰，皆是不合人性尊嚴
    原則。
(二)、比例原則
    按一般認為比例原則之內涵，係適當性原則、必要性原則及
    比例性原則三項。事實上，比例原則可分為二層次，其一須
    「適當」，其次須「相當」。就刑法而言，所謂適當，是指
    其犯罪化而處以刑罰為適當。所謂相當即不過量，所謂不過
    量乃指侵害最小，是指犯罪化後所賦予之刑罰種類為相當，
    為不過量，為侵害最小。因此，若要簡而言之，比例原則之
    必要性原則及比例性原則，可以合而為一，姑且名之曰相當
    性原則。若其犯罪化而犯以刑罰之立法並不適當，即是不合
    適當性原則，進而違背比例原則。若其犯罪化之立法適當，
    而其刑罰種類之賦予並不相當，即是不合相當性原則，進而
    無論其為過重或過輕，皆是違背比例原則之立法。申言之，
    罪得其刑，而刑當其罪，始得謂之符合比例原則。
(三)、法益原則
    據比例原則中之適當性原則之要求，國家刑罰權之行使，應
    限於必要之干預；能以其他手段而達成目的時，則應放棄刑
    罰。此謂之刑罰之「最後手段性」，亦即刑罰謙抑原則之表
    現。欲知其犯罪化之立法是否合乎適當性原則適當，必須求
    諸於法益原則。因此，比例原則中之「適當性原則」，可以
    導出刑事立法上之「法益原則」。申言之，刑事立法上之「
    法益原則」要求任何行為要加以犯罪化，必因其法益受到侵
    害或危險。蓋刑事立法之核心，在於其所保護之法益。刑法
    之任務，在於法益之保護。無法益保護，無刑法可言；亦即
    無法益受到侵害或危險，則無施以刑罰之必要。行為如未造
    成「法益侵害」或「法益危險」，則無將之犯罪化之必要。
    在法益侵害，為「實害犯」；在法益危險，為「危險犯」。
    再者，法益本身依其價值評價之強度，而呈現法益位階。生
    命、身體、自由、名譽、財產五者，按其順序，而高低位階
    化。生命法益最高，其次身體法益，其次自由法益，其次名
    譽法益，而財產法益最低。此五種傳統法益，稱之為「個人
    法益」。在個人法益以外之法益，即「超個人法益」或「一
    般法益」、「團體法益」、「整體法益」，亦必須其與個人
    法益具有關連性者，始得為刑法所保護之一般法益。所謂危
    險犯，亦即行為人之行為造成法益危險，尚未至法益侵害，
    亦立法予以犯罪化。以最高位階之生命法益言之，刑法之有
    預備殺人罪、預備放火罪、預備強盜罪、預備擄人勒贖罪，
    均因其行為已造成生命法益之危險；否則，各該罪即無設預
    備犯之必要。如係單純身體、自由、名譽、財產之法益危險
    行為，則未曾設預備犯而加以犯罪化。
(四)、罪刑相當原則
    在犯罪化之立法之後，其刑罰種類之賦予是否合乎行為之罪
    責，亦即是否罪刑相當，乃刑罰相當性之問題。申言之，欲
    知其犯罪化之立法是否合乎適當性原則適當，必須求於罪刑
    相當原則。因此，比例原則中之「適當性原則」，可以導出
    刑事立法上之「罪刑相當原則」。如前所述，就刑法而言，
    所謂相當即不過量，所謂不過量乃指侵害最小，是指犯罪化
    後所賦予之刑罰種類為相當，為不過量，為侵害最小。因此
    ，法定刑之刑罰種類及自由刑之刑度輕重，必須與其行為責
    任之輕重相當，亦即在具有相當性時，始得為該種刑罰之賦
    予或該級刑度之訂定。如此，其刑罰之賦予始為合乎「罪責
    原則」，使其罪責與刑罰得以相適應而具有相當性，亦即立
    法上之「罪刑相當原則」。若其犯罪化之立法適當，而其刑
    罰種類之賦予並不相當，即是違背「罪刑相當原則」，自然
    不合相當性原則，進而無論其為過重或過輕，皆是違背比例
    原則之立法。
二、竊盜罪
(一)、罪之審查
    查刑法第320 條第1 項竊盜罪及第321 條第1 項之加重竊盜
    罪，其犯罪行為所侵害者，係侵害財產法益，屬於財產之實
    害犯，其犯罪化之立法固有必要；惟財產犯罪而無暴力行為
    時，是否必須列為公訴罪（非告訴乃論之罪固包括自訴罪，
    惟自訴者少），非無商榷之餘地。因此，修正為告訴乃論之
    罪，似可考慮。至於刑法第32 1條第1 項之加重竊盜罪，除
    其第5 及第6 款乃純道德加重條款外，其第1 款至第4 款，
    依法益觀點言之，似因被害人之生命法益陷於危險使然。申
    言之，第1 款之夜間侵入住宅竊盜、第2 款之毀越安全設備
    竊盜、第3 款之攜帶凶器竊盜、第4 款之結夥三人以上竊盜
    ，在對被害人之財產法益產生實害之外，並對其生命、身體
    及自法益產生危險，而為財產法益之實害犯、生命、身體及
    自由法益之危險犯。既與生命法益有關，其犯罪化並加重其
    刑之立法尚有法理可言。惟其第5 款之乘災害之際竊盜、第
    6 款之在車站或埠頭竊盜，則純因道德非難性之考量，並非
    基於法益之考量，事實上，其量刑委諸司法即可，特設條文
    而加重其刑之立法並無必要，併此說明之。
(二)、刑之審查
    其次，竊盜罪之刑度為5 年以下有期徒刑、拘役或罰金，加
    重竊盜罪之刑度為6 月以上5 年以下有期徒刑。由於時空背
    景不同，民國24年施行之現行刑法，其33條將有期徒刑之上
    限定為15年，係以當時「人生平均年齡不過四十一、二齡」
    為其立法理由；刑法各罪名之有期徒刑上下限，刑法各該侵
    害生命、身體、自由、名譽或財產罪之刑度安排，亦均以此
    為其立法理由。然則，60餘年後之今日已然不同，平均人壽
    將近80歲，已近立法當時1 倍；而目前更由當時之農業社會
    進展至電腦科技時代，惟刑法並未配合修正刑度，歷年來只
    知制訂並修正罰金罰鍰提高標準條例，不知制訂「有期徒刑
    提高標準條例」，造成司法實務普遍性重罪輕判之必然結果
    。例如在竊盜之罪，無論被告觸犯幾件，其連續犯加重結果
    ，刑度止於7 年半，豈是合理？如此，造成法官無從為罪刑
    相當之量刑。因此，本院認為可以考慮制訂「有期徒刑提高
    標準條例」，加倍提高刑法分則各罪有期徒刑之上下限，若
    財產犯罪得提高刑度一倍，與日本刑法相同，為十年以下有
    期徒刑，法官才有妥適之量刑空間。
伍、刑罰裁量
一、罪刑相當原則
(一)、自刑罰理論觀之
    就刑罰之報應理論言之，刑罰係以其具有痛苦性之本質，來
    均衡具有不法本質之犯罪，藉以衡平行為人之罪責，使行為
    人得因責任抵償而贖罪，而社會正義得以實現義，是故強調
    「刑罰之輕重應與罪責之輕重成比例」，是為司法上之罪刑
    相當原則。其報應之內容即為自由之剝奪，亦即有期徒刑之
    相加，而監獄即為執行報應之場所。再就特別預防理論言之
    ，受刑人之犯罪係社會化過程之障礙，應使其在監執行，以
    接受再教育而求其再社會化。復就一般預防理論觀之，以對
    受刑人之施以刑罰，作為威嚇他人之手段，不過刑罰之附帶
    作用，並非其主要目的。關於刑罰之目的，通常採取綜合理
    論，各國皆然；既有報應罪責，又有預防再犯，並有嚇阻他
    人犯罪之功能；惟報應理論所強調之「刑罰之輕重應與罪責
    之輕重成比例」，仍為刑罰裁量之基本原則；在死刑及真正
    無期徒刑，惟有在侵害生命法益之犯罪，單純依報應理論，
    其罪責已夠深重，不期待其再社會化時，始得於審判上宣告
    之；在死刑，更必須於「求其生而不得」時，始得為之；被
    告縱然侵害他人之生命法益，如求其生而可得時，亦不得宣
    告死刑，蓋死刑既稱之為極刑，如非極度之罪責，自不必處
    以極度之死刑。目前，我國係採取無期徒刑得適用假釋之制
    度，執行十五年後，即有假釋之機會，本質上類似長期徒刑
    ，並非真正無期徒刑。若被告接受自由刑之執行，以進行責
    任抵償，而在執行時能因己身之悛悔加之監獄之教化，仍有
    再社會化之可能，並無永久隔離於社會之必要，即不適合量
    處無期徒刑。
(二)、自憲法原則觀之
    依據前述人性尊嚴原則，「人性尊嚴不可侵犯。尊重及保護
    人性尊嚴，乃所有國家權力機構之義務。」在法律限度內，
    所有人類應有之尊嚴，皆應受到尊重，不得排斥或輕視之。
    尊重及保護其人性尊嚴，實係行政、立法、司法機關之義務
    ，並非其等機關之裁量權，已如前述。在被告之行為責任確
    定後，其刑罰種類之賦予或自由刑之量定，均應相當而不可
    過量，否則即是違背比例原則中之相當性原則，自然不合司
    法上之「罪刑相當原則」。因此，刑事司法上之「罪刑相當
    原則」要求法官在量刑時，應依法益之位階，重所當重，輕
    所當輕，必使罪得其刑而刑當其罪；不得重罪而輕判，或輕
    罪而重判；期使責任與刑罰得以相適應，而具有相當性。申
    言之，重犯罪賦予重刑罰，輕犯罪賦予輕刑罰，當重則重，
    當輕則輕，不應重其輕，亦不應輕其重，始得謂之符合罪刑
    相當原則。地藏十輪經（第三卷）云：「若犯重罪，應重治
    罰；若犯中罪，應中治罰；若犯輕罪，應輕治罰；令其慚愧
    ，懺悔所犯。」其此之謂也！
二、刑罰裁量
(一)、主刑裁量
    為此，本院：１、審酌被告之品行、生活狀況、智識程度、
    犯罪之動機、目的、犯罪所生之危害、犯後之態度等一切情
    狀之後，２、再斟酌拘役並無教化功能，乃不具實益之刑罰
    種類，立法上以廢除為宜，以資符合自由刑單一化之要求；
    六月以下之短期自由刑，既難有教化作用，又易使受刑人感
    染惡習，除非被告有受其執行之特殊必要，否則尚無宣告之
    必要；如其宣告，應以緩刑或易科罰金而調和之等情。３、
    再考慮該被告並未與告訴人達成和解，賠償損失；惟被告是
    否應施予刑罰並使之入監獄執行，應依刑罰理論及刑事政策
    而加以考量，斟酌重點在於被告有無執行剝奪其自由，並施
    以監獄之教化，以使其再社會化之必要性，並非以其是否已
    經和解而為主要之判斷標準。４、復特別考量被告吳俊宏自
    始坦承犯行，其犯罪後態度良好；惟其類似犯行不少，有台
    灣板橋地方法院98年易字第1191號判決可考，卷附台灣高等
    法院被告全國前案紀錄表記之甚明，可見其法治觀念太差，
    其自制能力薄弱，仍應從重量刑。至於被告黃樹金遲至審判
    中才坦承犯行；惟係受僱於被告吳俊宏，並非主角，其情節
    較輕；而其除本案之外，並無其他類似前科；然因此類犯行
    之背後目的，在恐嚇取財即擄鴿勒贖，並非單純之竊盜，其
    在竊盜類型中具有較高之非難性，量刑不宜從輕；５、最後
    衡量刑罰之裁量，應考慮立法之精神。一般而言，立法所賦
    予之最重刑罰種類，例如殺人罪之死刑或竊盜罪之有期徒刑
    五年，乃準備給予未來此類型犯罪人之中之責任最高者使用
    ；惟此種責任最高之情況，百不及一，並非常見；一般此類
    之犯罪，依統計學之數字，其分布類似金字塔型，責任輕者
    多，而責任重者少，是以在量刑統計上，低度量刑之情形甚
    為普遍。因此，就自由刑而言，除非是重大案件，否則，在
    一般案件，中度量刑已屬重判。就竊盜而言，中度量為二年
    六月。惟因本件並非累犯，亦非重大案件，故而本院認為就
    本件罪責而言，在量定其刑之際，先取其最高刑之一半，亦
    即以其二年六月為高度刑，再採取「中低度」之量刑，亦即
    分別量處有期徒刑一年及八月，足以使其罪刑相當，爰宣告
    之，以示儆懲，並期待被告在責任抵償之餘，能依監獄之教
    化加之個人之悔罪，而成為更生之人。
(二)、從刑裁量
    案使用上開扣案之物，除皮尺係被告黃樹金所有而為其所自
    承（990917審判筆錄第8 頁），餘皆為被告吳俊宏所有，迭
    據其自承屬實，依主刑從刑不可分原則，應併予宣告沒收。
    其次，基於共犯之責任共通原則，自應於各該被告之罪刑宣
    告之後，一併宣告沒收。
乙、無罪部分
壹、公訴意旨
    公訴意旨另以：被告吳俊宏、黃樹金與未到案之黃忠信3 人
    ，基於共同為自己不法之所有之意圖，自98年11月中旬開始
     在臺北縣瑞芳鎮○○○ ○道75公里旁之山區內架設捕鴿網架
     攔捕賽鴿，嗣即每日由吳俊宏開車載黃忠信及黃樹金上山
     ，由吳俊宏在山下或開車在路上繞巡擔任把風工作，由黃
     忠信、黃樹金負責巡視網架上是否有賽鴿落網，如黃忠信
     、黃樹金發現有賽鴿掛網，即將之取下，並以行動電話把
     鴿子腳上之腳環號碼通知吳俊宏，吳俊宏即打電話給賽鴿
     主人，並以要取回賽鴿，要匯款2000元至2500元不等之價
     格至其指定之帳戶內等語恐嚇賽鴿主人何振昌、鍾啟明、
     陳淑芬等人，致何振昌、鍾啟明、陳淑芬等人因心生畏懼
     ，而依吳俊宏之指示將上開金額匯款至吳俊宏向不詳之人
     購得之王俊升之永豐商業銀行重新之帳戶內（帳號：00000
     000000000 號）。渠等3 人恐嚇取財得手後，其所得之款
     項即供渠等3 人平日共同生活之所用及朋分花用云云。公
     訴人認為被告除宣判有罪部分之外，尚涉有刑法第321 條
     第4 款之結夥三人以上竊盜罪及刑法第346 條第1 項之恐
     嚇取財罪嫌。
貳、公訴論據
    公訴人認為被告二人另涉有前述之罪嫌，係以下列理由而為
    其論據：
一、被告二人之自白。
二、證人林志忠證述宜蘭賽鴿協會人員曾於98年11月中旬三次前
    往上開地點探查，發現係由被告吳俊宏把風，被告黃樹金與
    黃忠信至鴿網取鴿之事實。
三、被害人何振昌、陳淑芬及鍾啟明於警詢時證稱其三人均有遭
    到恐嚇勒贖之事實。
肆、被告立場
一、被告吳俊宏係坦承所有竊盜及恐嚇取財之事實。
二、被告黃樹金除上開有罪判決之外，否認有竊盜及恐嚇取財之
    犯行。
伍、證據法則
一、無罪推定原則與證據裁判原則
    按被告未經審判證明有罪確定前，推定其為無罪；犯罪事實
    應依證據認定之，無證據不得認定犯罪事實，刑事訴訟法第
    一百五十四條定有明文。前者係指無罪推定原則，後者則揭
    示證據裁判原則。其次，證明被告犯罪事實之存在，須待積
    極證據逐一包夾；而其包夾之各證據間，須有互相之關聯性
    產生，使得證據網住四面，其前後左右串聯，形成銅牆鐵壁
    ，以排除被告辯解之可能性，致無脫罪之空間存在。至此，
    始得形成被告有罪之心證。若其證據之包夾無法網住四面，
    使得被告辯解之可能性依然存在，則證據雖有前後左右之串
    聯，亦無法形成銅牆鐵壁；此時，法網已開一面，必須形成
    被告無罪之心證。申言之，在證據法則上，當證據排列後，
    發現法網已開一面，形成被告之脫罪空間，即屬無法證明被
    告犯罪，即須判決被告無罪。此項無罪之證據法則，有稱之
    為「網開一面原則」，乃「無罪推定原則」之子原則。
二、超越合理懷疑原則與罪疑利益歸被告原則
    復次，被告或共犯之自白不得作為有罪判決之唯一證據；仍
    應調查其他必要之證據，以察其是否與事實相符，刑事訴訟
    法第156 條第2 項亦規定甚詳。申言之，被告之自白縱使具
    有任意性，苟無補強證據，亦無從擔保自白之真實性，以是
    之故，立法推定其證據證明力不足，必待第二證據即補強證
    據出現，始得察其自白是否與事實相符。被告以外之人所為
    之供述證據，無論出於共犯、同案被告、被害人、告訴人或
    證人，其證據價值更為薄弱，縱使證人有具結偽證之處罰，
    亦無從擔保其證言之真實性，如係此等之人所為單一之指述
    ，當然推定其證據證明力不足，無需探究其指述之真實性如
    何。此所以有數量法則（數量規則）之產生，蓋數量法則乃
    證據容許性規則之一，而補強法則乃數量法則之一。除前述
    被告之自白必須補強證據加以補強外，主要待證事實需有證
    人（廣義證人包括共犯、同案被告、被害人、告訴人等）二
    人以上，亦即單一證人之證言，仍須依其他第二證據加以補
    強（見陳樸生著刑事證據法第7 章第3 節第534 頁）。進而
    言之，自白係被告之認罪行為，其證據證明力最強，立法猶
    規定不得作為有罪判決之唯一證據；則舉重以明輕，被告以
    外之人之指述或證述，尤亦不得作為有罪判決之唯一證據。
    復次，在證據法則上，補強證據必須補強待證事實，至任何
    人均無可置疑之地步，亦即必須符合「超越合理懷疑原則」
    ，始得據以論罪；其尚有疑者，利益應歸被告，依「罪疑利
    益歸被告原則」，仍應為有利被告事實之認定。申言之，當
    證據資料尚有對被告有利之合理可疑存在時，如無法依客觀
    方法排除此項合理之可疑，則依罪疑利益歸被告原則，不得
    僅以此項證據資料作為有罪判決之依據；在欠缺補強證據足
    以補強之際，仍應為被告無罪之諭知。其次，認定被告有罪
    之事實應憑證據；如未能發現相當之證據，或證據不足以證
    明，自不能以推測或擬制之方法，以為裁判之基礎；且認定
    事實所憑之證據，其為訴訟上之證明，須達於通常一般人均
    不致有所懷疑，而得確信其為事實之程度者，始得據為有罪
    之認定；倘其證明尚未達到此一程度，而有合理之懷疑存在
    時，尚難為有罪之認定基礎；苟積極證據不足為不利於被告
    事實之認定時，即應為有利於被告之認定，更不必有何有利
    之證據；亦即如無確切之積極證據，足以證明犯罪事實，即
    令被告不能為有利之反證，亦不能遽論以罪責，此亦為刑事
    司法實務向來之見解（最高法院30年上字第816 號、40年台
    上86號、70年台上字第2368號、76年台上字第4986號判決參
    照）。徵諸被告既有不自證己罪之特權，亦無自證無罪之義
    務，此乃當然之法理。
陸、無罪理由
    本院基於證據法則，認為被告二人除上開有罪判決之外，並
    無積極證據足以證明被告二人另有犯罪，此部分應為無罪之
    諭知。其理由如下：
一、竊盜部分
    被告吳俊宏於警詢、偵查及本院準備程序中，固坦承其自98
    年11月中旬起，即僱用被告黃樹金及黃忠信二人去抓鴿子進
    行擄鴿勒贖云云（5307號偵查卷第16、114 頁、990409審判
    筆錄第2 頁）；惟其於審判中以證人身分具結後僅證稱：此
    段期間，山區都下雨，都未抓到鴿子，總共只抓到二次，只
    得到兩次錢，共四千元云云（990702審判筆錄第13頁），並
    無多次竊盜之犯行。其次，證人即宜蘭冠軍賽鴿協會職員林
    志忠於警詢時固證稱：自98年11月中旬起，發現有三名男子
    進入7A-3956 號自用小客車，駛至現場後，由其中二名男子
    進入山區，駕駛人則駕車至附近山區入口處監看，待該二名
    男子取出賽鴿後，駕駛人再將其二人載離云云（5440偵查卷
    第19頁）；於偵查中具結後證稱：其等連續去三天，都有遇
    見三人；其中一天，被告有以布袋抓鴿子下山；第四天，其
    等才報警（5307號偵查卷第139 頁，5440號偵查卷第31頁）
    ，並指認捉鴿之三人即卷附照片所之被告三人（5440號偵查
    卷第32頁）；於審判中具結後證稱：其有看到吳俊宏停車在
    山上把風，架網處有二人（990730審判筆錄第4 頁）；三天
    都有看到三人在山上，並指證係在庭之被告三人（同筆錄第
    7 頁）；嗣又改稱其已不記得第三次之情形（同筆錄第8 頁
    ）；嗣又改稱第三次只有看見被告吳俊宏，在山下看到黃樹
    金和黃忠信二人拿著網狀物，裡面有鴿子，並指稱係在庭之
    黃樹金和黃忠信二人（同筆錄第9 頁）；嗣改稱黃忠信手上
    提一個黑色東西，其判斷是裝鴿子（990806審判筆錄第7 頁
    ）。由此可見其前後證述內容並不一致，自不能僅以其證述
    而作為有罪之證據；何況，所謂黑色提袋內裝鴿子云云，不
    過其個人之猜測，並非其所目擊，依刑事訴訟法第161 條之
    意見法則，不得作為證據，其部分之證言自無證據能力。復
    次，證人即宜蘭冠軍賽鴿協會會員沈燈霖於審判中具結後固
    證稱：第二天，看兩人在操作捕鴿，並指證係在庭之黃樹金
    及黃忠信二人（990806審判筆錄第4 頁）；惟其亦坦承其從
    山頂上看下來，見有人在操作捕鴿，惟人臉無法看清楚（99
    0806審判筆錄第5 、6 頁）；既看不清楚人臉，在法庭卻指
    證係被告黃樹金及黃忠信，其指證自有瑕疵，而無從採信。
    因此，除上開有罪判決認定被告架設捕鴿網之後，於11月30
    日上山時，確有9 隻賽鴿被攔捕得手之外，並無積極證據足
    以證明被告二人確有上山取得被攔之賽鴿而另犯竊盜之罪。
    申言之，即使被告吳俊宏始終自白，被告黃樹金偶有自白，
    亦欠缺補強證據足以證明，自不得再以竊盜罪責相繩，應為
    此部分無罪之諭知。
二、恐嚇取財部分
    證人何振昌、陳淑芬及鍾啟明於警詢時固稱其曾被勒索多次
    云云（5440號偵查卷第7 、11及15頁）；惟查證人即被害人
    何振昌、陳淑芬及鍾啟明三人於警詢時僅證稱扣案之部分賽
    鴿為其所有，並順便陳述其曾遭擄鴿勒贖而已，並未指證其
    係遭本案被告所擄鴿勒贖。何況，本院向永豐商業銀行重新
    分行查詢結果，該分行王俊升之00000000000000號帳戶，自
    98年11月12日至30日之交易資料中，其匯款入帳之人並無證
    人何振昌、陳淑芬及鍾啟明三人，有該分行99年10月19日永
    豐銀重新分行（099 ）字第00026 號函附交易明細二紙在卷
    可稽。由此可見並無證據足以證明被告二人有向證人何振昌
    、陳淑芬及鍾啟明三人恐嚇取財。因此，縱認被告吳俊宏恐
    嚇取財之自白屬實，亦非屬於起訴範圍，本院亦無從加以審
    判。申言之，關於被告二人被訴恐嚇取財部分，其證據之包
    夾尚有不足，自不足為不利於被告事實之認定。此外，本院
    復查無其他積極證據足資證明被告二人有何恐嚇取財之犯行
    ，此部分亦應為無罪之諭知。
丙、據上論斷
    應依刑事訴訟法第299 條第1 項前段、第301 條第1 項，刑
    法第28條、第321 條第1 項第3 款、第4 款、第38條第1 項
    第2 款，判決如主文。
本案經檢察官高永棟到庭執行職務。
中    華    民    國    100   年    2     月    1     日
                  刑事第三庭審判長法  官  陳  志  祥
                                  法  官  黃  梅  淑
                                  法  官  邰  婉  玲
以上正本證明與原本無異。
如不服本判決，應於收受送達後10日內，向本院提出上訴狀；其
未敘述上訴理由者，並應於提起上訴後10日內，向本院補提理由
書狀，均須按他造當事人之人數附繕本，切勿逕送上級法院。
中    華    民    國    100   年    2     月    1     日
                                  書記官  李  繼  業
附錄：
刑法第321條：
犯竊盜罪而有左列情形之一者，處六月以上五年以下有期徒刑：
一、於夜間侵入住宅或有人居住之建築物、船艦或隱匿其內而犯
    之者。
二、毀越門扇、牆垣或其他安全設備而犯之者。
三、攜帶兇器而犯之者。
四、結夥三人以上而犯之者。
五、乘火災、水災或其他災害之際而犯之者。
六、在車站或埠頭而犯之者。
前項之未遂犯罰之。